臺灣高等法院花蓮分院刑事判決　　　　　　　　　　　九十四年度上訴字第一號
　　上　訴　人　臺灣臺東地方法院檢察署檢察官
　　被　　　告　甲○○
　　　　　　　　丁○○
　　　　　　　　丙○○
　　　　　　　　己○
　　共　　 同　戊○○律師
　　指定辯護人
右上訴人因被告偽造貨幣案件，不服臺灣臺東地方法院九十三年度訴字第一五五號中
華民國九十三年十二月十五日第一審判決（起訴案號：臺灣臺東地方法院檢察署九十
三年度偵字第一九二四號），提起上訴，本院判決如左：
    主  文
原判決關於甲○○、丁○○部分撤銷。
甲○○、丁○○共同連續行使偽造之通用紙幣，各處有期徒刑參年貳月。扣案之偽造
通用紙幣新台幣壹仟元（ＦＰ八四七七八八ＸＡ）及未扣案之偽造通用紙幣新台幣壹
仟元各壹張，均沒收。
其他上訴駁回。
    事  實
一、甲○○及丁○○二人基於行使偽造通用紙幣之概括犯意聯絡，於民國（下同）九
    十三年八月十七日下午三時許，由甲○○駕駛車牌號碼八九五二─ＧＱ號自用小
    客車，搭載丁○○及不知情之丙○○、己○，至臺東縣海端鄉海端村十鄰新武呂
    四八號新武商號，推由甲○○先行進入該店，向乙○○購買二瓶魚罐頭及一包七
    星牌香菸，當場交付偽造之通用紙幣新臺幣（下同）一千元（ＦＰ八四七七八八
    ＸＡ）一張予乙○○而行使之，乙○○不疑有他，且其時丁○○亦已隨後進入店
    裡購買而跟乙○○講話，至未及時發現甲○○所交付之一仟元係屬偽造，仍予收
    下，同時找回甲○○八百六十五元，甲○○即先行離去。旋由丁○○向乙○○表
    示要購買二瓶米酒及一瓶沙沙亞飲料，乙○○說總共一百元，丁○○亦當場交付
    偽造之通用紙幣一仟元一張予乙○○而行使之，乙○○加以辨識後，發覺丁○○
    所交付之一千元紙幣係屬假鈔，致未得逞。乙○○先行走出店外記下車牌號碼，
    再回到店裡對丁○○說其所給之紙鈔有問題，丁○○回以：「是嗎？妳再仔細看
    一下。」乙○○再予辨識，仍認為有問題，同時拿起甲○○原先所給之一千元假
    鈔辨識，發覺亦為假鈔，丁○○只好另外拿出一張一千元給乙○○，要乙○○看
    看有沒有問題，乙○○說沒有問題後，丁○○便表示以該一千元換甲○○所給之
    一千元假鈔，同時向乙○○拿回甲○○之一千元假鈔。之後，乙○○向丁○○說
    還要給一百元，丁○○先將第一次所給之一千元假鈔收回，並藉故說要去跟太太
    講一下，往店外走向車子，一會兒再走進店裡向乙○○說不要買了，隨即轉身折
    回車上，將甲○○之一千元偽鈔交給甲○○，而後離去。嗣經乙○○報警循線於
    同日下午四時二十五分許在縣道一九七線公路二十公里四百公尺處查獲，從甲○○身上扣得偽造之紙幣一千元（ＦＰ八四七七八八ＸＡ）一張，另在車上扣得甲○○以假鈔購得之魚罐頭二瓶、七星牌香煙一包。
二、案經臺東縣警察局關山分局報請臺灣臺東地方法院檢察署檢察官偵查起訴。
    理  由
壹、撤銷改判部分：
一、訊據被告甲○○、丁○○矢口否認上揭犯行，甲○○辯稱：當日係因丁○○與妻
    子己○要到臺東來拜拜，邀同伊與妻子丙○○，由伊開車一同到臺東遊玩；扣案
    之一千元偽鈔係伊打麻將贏來的，在新武商號買東西時拿出來的沒錯，但伊不識
    字，並不知道那是偽鈔；在車上所查獲的十七疊五百元和一百元紙鈔亦是伊去賭
    博贏來的錢，因為怕被妻子丙○○發現會跟伊要，才放在車上，買東西時只用一
    千元云云。丁○○辯稱：伊當天和妻子己○是要到臺東繳交已逾期的交通罰鍰並
    回老家探視母親及祭拜父親，扣案一千元偽鈔係甲○○拿出來用的，伊身上僅帶
    了三千元，後來拿出一張一千元真鈔本來要買東西，但因乙○○說甲○○用的是
    偽鈔，所以才用來換回甲○○所使用的那張偽鈔，因乙○○說沒有零錢可找，想
    問太太有沒有零錢，太太又在睡覺，所以就跟乙○○說不買了，並沒有使用偽鈔
    云云。
二、經查：
（一）右開事實，業據被害人乙○○於偵查、原審及本院審理時指證甚詳，且有扣案
      之偽造紙幣一千元（ＦＰ八四七七八八ＸＡ）一張可證。該一千元係屬偽造，
      亦有中央印製廠九十三年九月七日中印發字第０九三０００四三二八號函在卷
      足憑。
（二）被告甲○○、丁○○從高雄縣岡山鎮出發沿南橫公路至臺東縣海端鄉海端村新
      武商號途中，曾多次停車購買油條、便當等物品，其中甲○○曾經三次分別拿
      一千元紙幣各一張交由丁○○購買東西，第一次買大瓶保力達二瓶，第二次買
      沙沙亞飲料二瓶、七星牌香煙二包，第三次又買大瓶保力達二瓶，另於第四次
      拿五百元紙幣一張交由丁○○買小瓶保力達二瓶及峰牌香煙一包等情，為被告
      二人所不爭執，惟甲○○於警詢時卻供稱從岡山經旗山、甲仙、寶來到臺東，
      沿途只有在新武商號買罐頭而已，其就曾多次拿一千元交由丁○○購買東西之
      情，何以隱瞞不語，已有可疑。再被告為警查獲時，尚於車內右前置物箱裡扣
      得五百元及一百元紙鈔十七捆，其中五百元十三張，餘為一百元，合計一萬四
      千元，有扣押物品目錄表在卷足稽，復經原審勘驗無訛，亦有勘驗筆錄可佐，
      被告甲○○既隨車攜帶不少五百元及一百元，何以每次購買小額之保力達、飲
      料或香煙時，皆拿一千元交由丁○○購買？雖無積極證據顯示被告二人上開三
      次購買東西，均係行使一千元偽鈔，惟其等於新武商號購買金額只有一百三十
      五元及一百元之東西時，卻捨五百元或一百元不用，而以一千元假鈔交付乙○○，於被發現時始以真鈔換回假鈔，或藉故不買，足見二人均有行使偽鈔之故
      意，且有犯意聯絡及行為分擔。被告甲○○所辯其不識字不知道係偽鈔；丁○○所辯其未使用偽鈔云云，均不可信。
（三）被告甲○○所辯當日係因丁○○與妻子己○要到臺東來拜拜，邀同伊與妻子丙○○，由伊開車一同到臺東遊玩；及丁○○所辯伊當天和妻子己○是要到臺東
      繳交已逾期的交通罰鍰並回老家探視母親及祭拜父親等語；暨被告丁○○父親
      確於九十三年五月十日因配合遷葬二期而安放在臺東縣卑南鄉初鹿朝安堂，且
      丁○○尚有五萬四千元之交通違規罰鍰尚未繳納，其妻己○曾於案發當日即九
      十三年八月十七日提領現金四萬五千元，於被羈押時帶有五萬九千九百元等情
      ，固有臺東縣卑南鄉初鹿朝安堂使用許可證、違規查詢報表、華僑銀行第00
      000000000000號活期儲蓄存款存摺影本、世華企業有限公司九十
      三年七月份薪資表、臺灣臺東看守所被告保管款收款收據各一份附卷足憑，堪
      以採信。惟此僅能證明被告二人到臺東另有其他目的而已，仍未能解為被告二
      人行使偽鈔非出於故意，自不得執為有利於被告之證明。又臺東縣警察局關山
      分局於本案發生後經檢察官指揮前往被告途經之南橫公路沿線查證結果，雖未
      發現有店家指認或收受偽鈔之情形，此有臺東縣警察局關山分局九十三年九月
      二十日關警刑字第０九三００００一九四三號函附卷可佐，然此亦僅未能證明
      被告二人有於上開店家使用偽鈔而已，尚難遽以推翻被告二人於新武商號行使
      偽鈔之事實。
（四）被告甲○○為警查獲時，在其身上扣得一千元鈔票四張，除其中一張為偽鈔外
      ，其餘三張均為真鈔，固有臺東縣警察局關山分局偵辦甲○○、丁○○、丙○○、己○等涉行使偽鈔罪嫌案件真鈔發還紀錄附卷足憑。惟持有假鈔者往往亦
      同時持有真鈔以朦混使用，亦不能因其持有真鈔即認為其無行使偽鈔之認識及
      故意。又依被告甲○○所言，其被查扣之一千元鈔四張及五百元、一百元鈔票
      十七捆，都是賭博贏來的錢；則何以使用五百元或一百元買東西怕被妻子丙○○發現會跟伊要，使用一千元鈔票卻不怕，顯係矛盾。是被告所辯因怕妻子發
      現故未使用五百元或一百元買東西云云，殊不足取。
（五）被告丁○○為警查獲時，雖僅在其身上查得一千元真鈔二張，並未扣得其所使
      用之假鈔一千元，此有前揭臺東縣警察局關山分局偵辦甲○○、丁○○、丙○○、己○等涉行使偽鈔罪嫌案件真鈔發還紀錄附卷可證。惟乙○○係先發現丁○○所給之一千元係假鈔，始進而發現甲○○所給之一千元亦為假鈔，又丁○○於乙○○發現甲○○所給之一千元為假鈔後，即以其另外拿出之一千元真鈔
      換回甲○○之假鈔等情，業據乙○○指證歷歷；且丁○○亦自承以其拿出之一
      千元真鈔喚回甲○○之假鈔，足見二人間有犯意之聯絡。再丁○○既曾代甲○○支付一千元給乙○○，縱使乙○○已無零錢可找，亦可向甲○○拿取一百元
      以支付所欲購買之二瓶米酒及一瓶沙沙亞，何以又表示不買，益見丁○○係於
      被發現使用假鈔後始改變心意，反可證明乙○○之指證非虛。是丁○○所使用
      之假鈔雖未扣案，仍無解於其與甲○○共同行使假鈔之事實。所辯因乙○○說
      沒有零錢可找，想問太太有沒有零錢，太太又在睡覺，所以就跟乙○○說不買
      了云云，顯不足採。
（六）綜上所述，被告甲○○、丁○○共同行使假鈔之事證明確，犯行堪以認定。
三、核被告甲○○、丁○○所為，係犯刑法第一百九十六條第一項行使偽造通用紙幣
    罪及同法條第三項行使偽造通用紙幣未遂罪。被告二人行使偽造之通用紙幣以詐
    購物品，而詐得找取真正之通用紙幣及物品，本質上即含有詐欺之成分，自為行
    使偽造之通用紙幣行為所吸收，不另論以詐欺取財罪。被告二人間有犯意聯絡與
    行為分擔，均應論以共同正犯。被告前後二次行使偽鈔之犯行，時間緊接，方法
    相同，觸犯構成要件相同之罪名，顯係基於概括犯意反覆為之，為連續犯，應依
    刑法第五十六條之規定，從情節較重之行使偽造通用紙幣既遂論以一罪，並加重
    其刑。原審未察，遽為被告二人無罪之諭知，尚有未洽。檢察官上訴指摘原判決
    此部分不當，為有理由，應予撤銷改判。爰審酌其等犯罪之動機、目的、手段、
    所生危害程度暨犯罪後一再飾詞卸責態度不佳等一切情狀，各量處如主文第二項
    所示之刑。扣案之偽造通用紙幣一千元（ＦＰ八四七七八八ＸＡ）一張、未扣案
    之偽造通用紙幣一千元一張（無證據證明業已滅失），均應依刑法第二百條之規
    定，宣告沒收。至扣案之魚罐頭二瓶、七星牌香菸一包，係被告二人行使偽鈔詐
    騙所得，原為被害人乙○○之財物，非被告等所有，不得諭知沒收。被告嗣後以
    真鈔換回假鈔，如解為以真鈔重行買賣，亦無沒收之問題，併此說明。
貳、駁回上訴部分
一、公訴意旨另以：丙○○、己○二人與甲○○、丁○○二人基於行使偽造通用紙幣
    之犯意聯絡，於九十三年八月十七日，搭乘甲○○所駕駛之自用小客車，至上開
    新武商號，甲○○、丁○○陸續進入店內，持偽造之紙幣一千元向乙○○購買東
    西，為乙○○所發覺，因認丙○○、己○二人亦共同觸犯刑法第一百九十六條第
    一項之罪嫌云云。
二、訊據被告丙○○辯稱：當天係己○和丁○○要去臺東，找伊和先生甲○○一起去
    玩，伊一路暈車，精神狀況並不好，不知道甲○○、丁○○是否有使用偽鈔，到
    警察局才知道因為假鈔的事情被攔下來等語。己○辯稱：伊與丁○○是要到臺東
    繳交通違規罰鍰，當天早上還到高雄的華僑銀行領款，並問丙○○是否要一同到
    臺東遊玩，伊上車後一路上都因暈車而迷迷糊糊的，並不知道甲○○和丁○○是
    否有使用偽鈔，亦是到警察局才知道是因為假鈔的事情等語。
三、公訴人認被告丙○○、己○二人亦觸犯上揭犯行，無非以證人乙○○之證述、扣
    案之一千元偽鈔一張、魚罐頭二瓶、七星牌香菸一包及卷附之中央印製廠九十三
 年九月七日中印發字第０九三０００四三二八號函為論據。惟查證人乙○○僅指
    證甲○○、丁○○二人下車進入店裡以假鈔購買東西，其雖另供稱丁○○使用假
    鈔被發現後有說要回去問其太太己○，其與太太交談後便表示不買了，惟亦證陳
    並未確實聽清楚丁○○講什麼話，既不能證明丁○○與己○說話內容，即不能以
    此即認定己○共謀行使偽鈔。縱使丙○○、己○隨同甲○○、丁○○前往臺東，
    且於甲○○、丁○○下車購物時係屬清醒狀態，惟其二人為甲○○、丁○○之妻
    ，隨夫出門或出遊本即常態，尚不能因甲○○、丁○○以假鈔購物時待在車上，
    遽認其二人必為知悉或共謀。至於扣案之一千元偽鈔一張、魚罐頭二瓶、七星牌
    香菸一包及卷附之中央印製廠九十三年九月七日中印發字第０九三０００四三二
    八號函，亦僅能證明甲○○、丁○○有行使偽鈔之情事，有如前述。此外並無其
    他積極證據可資證明被告丙○○、己○有何行使偽造通用紙幣之犯行，其二人所
    辯不知道甲○○、丁○○是否有使用偽鈔等語，難謂不可採信。原審因而就丙○○、己○部分為無罪之諭知，並無不合。檢察官上訴指摘原判決此部分不當，求
    予撤銷改判，為無理由，應予駁回。
據上論斷，應依刑事訴訟法第三百六十九條第一項前段、第三百六十八條、第三百六
十四條、第二百九十九條第一項前段，刑法第二十八條、第五十六條、第一百九十六
條第一項、第二百條，罰金罰鍰提高標準條例第一條前段，判決如主文。
本案經檢察官翟光軍到庭執行職務。
中      華      民      國    九十四    年      四      月     十二     日
                                    審判長法官  吳  鴻  章
                                          法官  蔡  勝  雄
                                          法官  林  慶  煙
右正本證明與原本無異。
如不服本判決，應於送達後十日內，向本院提出上訴狀。其未敘述理由者，並應於提
出上訴狀後十日內向本院補提理由狀(須附繕本)。
                                        書記官  林  明  智
中      華      民      國    九十四    年      四      月     十二     日
附錄本判決論罪之法律條文：
刑法第一百九十六條第一項：
行使偽造、變造之通用貨幣、紙幣、銀行券，或意圖供行使之用而收集或交付於人者
，處三年以上十年以下有期徒刑，得併科五千元以下罰金。
刑法第二百條：
偽造、變造之通用貨幣、紙幣、銀行券，減損分量之通用貨幣及前條之器械原料，不
問屬於犯人與否，沒收之。
